臺灣高等法院臺中分院民事裁定　　　　　100年度抗字第184號
抗　 告　 人　魏素丹即魏明仁.
相　 對　 人　碧雲禪寺
兼法定代理人　陳富美
當事人間聲明異議事件，抗告人對於中華民國100年3月14日臺灣
彰化地方法院100年度事聲字第7號所為裁定提起抗告，本院裁定
如下：
    主  文
抗告駁回。
抗告程序費用由抗告人負擔。
    理  由
一、抗告意旨略以：
(一)臺灣彰化地方法院96年度執字第36255號執行事件（下稱系
    爭執行事件）拍賣標的業經抗告人承受，且自民國（下同）
    98年10月14日核發權利移轉證書迄今已逾1年之久，抗告人
    數次依法具狀聲請點交，惟始終未獲安排期日予以執行。甚
    且，執行法院於99年11月26日之執行筆錄記載：「債務人應
    於1年後自動履行點交」等語，並於同日執行命令中，准債
    務人於100年11月24日前將系爭執行標的點交予抗告人，然
    本件並無依法不能點交之情形，亦無強制執行法第10條第3
    項規定之特別情事，不應變更或延展執行期日，上開執行命
    令已違反強制執行法第99條、第100條及辦理強制執行事件
    應行注意事項第57條第6款規定，顯於法無據。抗告人依法
    聲明異議，原裁定駁回抗告人之異議，實有不當。
(二)系爭執行事件執行標的包含坐落彰化縣二水鄉○○段120-16
    、120-26、120-27、120-3地號土地及其上577及578建號未
    辦保存登記之建物，與坐落同段120-4地號土地（下合稱系
    爭執行標的）。核上開兩筆建物即系爭寺廟包含主殿、講堂
    、川堂、法堂、寮房、儲藏室、地藏殿、交誼廳等處所，總
    坪數約1500坪，其中供民眾或信徒供奉神主牌位者，僅地藏
    殿內供桌上之一處小角落，所占僅約8坪範圍，縱認考慮系
    爭神主牌位後代子孫之權益，有延展點交程序之必要，亦僅
    涉及地藏殿一處而已。原裁定未注意及此，遽謂執行法院延
    展全部執行標的點交程序之執行方法並無不當，難認適法。
(三)地藏殿所供奉之神主牌位包含「有主牌位」及「無主牌位」
    。「有主牌位」指現有後代家屬供奉，並有繳交管理金予相
    對人者，此部分只要有簿冊為憑，即可立即聯繫家屬前來辦
    理牌位遷徙事宜，不需拖延1年之久。「無主牌位」本已無
    後代家屬供奉，無需且無可能由相對人聯繫再予以搬遷，自
    無給予相對人1年時間之必要。再者，執行法院於99年11月
    26日履勘現場時，固認定地藏殿所供奉之神主牌位數量有88
    6位，然實際上現場所置放之神主牌位，多有1座神主牌位即
    記載7、80位亡者姓名之情形，此種情形或以家族為單位，
    或係因均無人供奉而予以並列，相對人以此充數，使執行法
    院及原法院誤認待處理遷移之神主牌位眾多。執行法院及原
    法院未予調查審認，遽行認定相對人與神主牌位之後代家屬
    成立類似租賃、寄託之無名契約，且未命相對人提出收取管
    理金之簿冊，僅憑相對人一面之詞，即認定本件有強制執行
    法第10條第3項規定之特別情事，有延展點交執行期日長達1
    年之必要，顯乏依據。
(四)抗告人於系爭執行事件99年10月20日民事陳報狀已提供能兼
    顧系爭神主牌位後代子孫權益之執行方法，包括：無主牌位
    由債務人於點交日起20日內自行領回或遷移，逾期則依佛教
    科儀辦理法會處理，費用由債務人負擔；有主牌位由債務人
    於點交日起30日內自行領回或遷移，或通知家屬處理，如逾
    期未遷移，得於平面媒體公告處理辦法，費用由債務人負擔
    ；又有主牌位部分，若債務人不提供名冊資料，或未於限期
    內與家屬辦妥和解退費，如經查證屬實，將協助家屬依法追
    訴債務人應負之民刑事責任等情。惟執行法院毫不理會，執
    意將點交程序延展至100年11月24日，倘相對人在此期間未
    聯絡神主牌位後代子孫辦理遷徙牌位事宜，屆時如何處理？
    責任由誰負擔？原法院既認定長期牌位部分，後代家屬之登
    簿聯繫資料因受蟲蟻啃蝕，或於寺廟擴建時不慎毀損，表示
    相對人已無法聯繫該等家屬，此時應即登報公示才是，原法
    院竟稱只能待個別家屬前來祭祀時，再通知遷移，豈非任憑
    相對人故意怠於處理，拖延點交程序，陷抗告人及系爭神主
    牌位後代子孫之權益於不顧。原裁定就抗告人於上開民事陳
    報狀提出能兼顧系爭神主牌位後代子孫權益之執行方法，未
    於理由欄說明何以不可採之理由，逕行駁回抗告人之異議，
    難昭折服。
(五)再由現場照片可知，目前系爭執行標的中之地藏殿僅置放13
    個無主牌位及28個有主牌位。其中28個有主牌位係後代家屬
    將新亡者寄靈在寺廟至多一年後，再將之引靈回祖宗牌位實
    行「合爐」之民俗，而自執行法院98年10月14日核發權利移
    轉證書予抗告人，迄已逾1年，相對人本可立即處理，無繼
    續拖延之必要；至於13個無主牌位，亦無再給予1年時間處
    置之必要，其理由已如前述。綜上所述，原裁定駁回抗告人
    之異議，顯有違誤，求為廢棄原裁定，發回原法院另為適法
    之裁判等語。
二、相對人答辯意旨：
(一)系爭執行標的放置神主牌位之地藏殿位處寺廟二樓，必須先
    經過大殿再往二樓始可到達，故地藏殿非獨立之建築。若執
    行法院逕行點交地藏殿外其餘部分予抗告人，依目前兩造已
    達水火不容之程度，相對人要再進入該殿為亡者誦經祭祀顯
    不可能。故執行法院為使後續相對人及神主牌位遷出順利，
    而命延展點交之期限，係執行法院通盤考量後之裁量，並無
    違法之處。
(二)按債務人應交出之不動產，現為債務人占有或於查封後為第
    三人占有者，執行法院應解除其占有，點交於買受人或承受
    人，強制執行法第99條第1項定有明文，依該條文反面解釋
    ，查封前即為第三人所占有者，執行法院便不應解除其占有
    ，即屬有特別之情事而適用強制執行法第10條第3款之規定
    。本件系爭神主牌位之後代家屬將牌位供奉於寺廟，讓寺廟
    住持按時誦經、祭祀，後代家屬與寺廟住持即屬直接占有人
    與間接占有人，且占有之時間均在查封前。又抗告人對神主
    牌位之處置極為草率，且未兼顧神主牌位後代子孫之權益保
    障，故執行法院延展點交期日，給予相對人與家屬或無主牌
    位（包含長年供奉而久未聯絡之家屬）處置時間，乃為合情
    合理之裁量。
(三)寺廟所供奉之神主牌位名冊如100年5月5日答辯狀附表所示
    ，其中短期牌位皆已聯絡家屬領回，永久牌位從清明節至今
    已陸續遷出，惟寺廟內僅有3名師父，遷移程序較為緩慢，
    然相對人仍會遵守執行法院之裁定，於100年11月26日前完
    成遷移，並均有遵期（於100年3月31日前已陳報進度乙次）
    向執行法院報告處理進度。
三、按對於物有事實上管領之力者，為占有人；質權人、承租人
    、受寄人或基於其他類似之法律關係，對於他人之物為占有
    者，該他人為間接占有人，民法第940條、第941條分別定有
    明文。再按實施強制執行時，除經債權人同意及有特別情事
    繼續執行顯非適當者外，不得延緩執行，此觀強制執行法第
    10條第1項、第3項之規定自明。而強制執行法第10條第3項
    所謂「有特別情事繼續執行顯非適當」，係指有特別重大之
    情事存在，若繼續執行，對債務人顯然過苛或有背公序良俗
    或難於執行等情形而言，例如於債務人家有婚嫁之日或舉辦
    喪葬之際，為遷讓房屋之執行，雖屬合法，但究屬違情悖理
    ，對於債務人顯然過苛。故實施強制執行時，是否有強制執
    行法第10條第3項特別情事，而有變更或延展執行期日必要
    ，仍屬執行法院之職權，應由執行法院就具體個案判斷之。
    經查：
  1.系爭執行事件之執行標的為土地及寺廟，相對人長期收取管
    理金，供信徒、地方民眾在位於土地上之寺廟內放置牌位，
    並未訂立書面契約，僅登簿記載為據，而上開牌位之後代家
    屬與相對人廟方間之關係，為一方支付管理金，求得使用他
    方提供之處所放置祖先牌位之權利，他方並允為提供完善環
    境予以供奉（即提供誦經、祭祀等勞務）之關係，具有類似
    租賃、寄託之無名契約性質，應可認定。依據上開民法第94
    0條、第941條之規定，占有乃對於物有事實上管領力之一種
    狀態，後代家屬之所以將祖先牌位放置於系爭執行不動產內
    ，係因其將祖先牌位交託由相對人放置在寺廟中，並予以管
    理、供奉，故而，實際上對「牌位放置區域」具有事實上管
    領力者仍為相對人，而非第三人。本件執行法院就系爭執行
    標的土地與寺廟已於拍賣公告中註明應予點交，亦有拍賣公
    告附於執行卷宗可憑。又系爭執行標的之寺廟內所供奉之「
    牌位」，依前揭說明，應取出點交予第三人，以完成點交。
  2.又相對人於99年11月23日向執行法院陳報該寺廟內供奉之佛
    像多達479尊，牌位供奉往生者數量則有886位等情，並有98
    年11月20日陳報狀、明細表及照片等件為據（附於96年度執
    字第36255號執行事件卷第2宗），業經執行法院司法事務官
    於99年11月26日履勘現場查明屬實，並有執行筆錄附卷可憑
    （附於同執行事件卷第3宗）。抗告人雖稱：實際上現場所
    置放之神主牌位，多有1座神主牌位即記載7、80位亡者姓名
    之情形云云，經查，依前揭執行卷附照片固可認定，現場供
    奉之前揭牌位多有同一座牌位上記載數十位亡者姓名之情事
    ，惟依該照片，亦足以認定當時現場所祭祀供奉之往生者確
    不在少數，當非短期內得以聯絡其家屬據以安排遷移完畢。
    抗告人雖已提供短期內執行方法，惟前揭寺廟內所供奉祭祀
    之佛像，牌位等，涉及地方信眾、相對人及寄託祖先牌位後
    代家屬等相關人士之心靈寄託及宗教信仰，並考量系爭神主
    牌位後代子孫權益，自應妥為安排規劃相關遷移地點及擇定
    時間及遷移方法等事宜，不宜草率行事，倘僅考量迅速遷出
    前揭供奉之牌位，以點交執行標的與抗告人，而不顧前述各
    項因素，顯非洽當。況，此類牌位除年代久遠外，其中甚多
    屬永久放置之牌位，如逕要求相對人於短期內完全通知所有
    家屬並領回其牌位，衡情事實上亦顯有困難，對於相對人顯
    然過苛，倘逕付抗告人處置，恐失妥適。再者，相對人陳稱
    有關長期牌位部分，主牌位後代家屬之登簿聯繫資料因受蟲
    蟻啃食，或於寺廟擴建時不慎毀損，致僅能待個別家屬前來
    祭祀時，再予以通知遷離，或待一段期間內仍無法聯繫家屬
    時，再另尋其他佛寺協助安放其餘牌位，此有100年2月17日
    相對人之陳報狀附表二牌位名單記載在卷可憑，又相對人復
    向本院陳報：就短期牌位部分之處理，均已聯繫其等之家屬
    領回，永久牌位則自100年清明節至今已陸續有牌位遷出，
    此有相對人於100年5月5日陳報之遷出名冊附卷可稽。足認
    相對人已處理相關聯絡遷移事宜中，難認其有刻意拖延處理
    時程之情事。是執行法院准予至100年11月24日前自動履行
    執行，應屬合理。
  3.抗告人雖以：系爭執行標的之兩筆建物即系爭寺廟包含主殿
    、講堂、川堂、法堂、寮房、儲藏室、地藏殿、交誼廳等處
    所，總坪數約1500坪，其中供民眾或信徒供奉神主牌位者，
    僅地藏殿內供桌上之一處小角落，所占僅約8坪範圍，並無
    就全部執行標的延展點交程序之必要云云。惟相對人辯稱：
    系爭地藏殿位處寺廟二樓，必須先經過大殿再往二樓始可到
    達，若執行法院逕行點交地藏殿外其餘部分予抗告人，依目
    前兩造已達水火不容之程度，相對人要再進入該殿為亡者誦
    經祭祀顯不可能等語。本院審酌相對人所指系爭地藏殿位處
    寺廟二樓之地理位置，及相對人在將所供奉牌位交由後代家
    屬領回或遷移他處前，仍應依相對人與該牌位後代家屬間之
    約定或依宗教習俗為亡者祭祀誦經，惟兩造既已交惡，倘將
    系爭執行標的一部先行點交予抗告人，其間恐有衝突摩擦，
    難認屬妥適之執行方法，是執行法院為使後續相對人及神主
    牌位遷出順利，而就全部執行標的命延展點交之期限，應無
    不當。
  4.末查，抗告人於承受本件執行標的前，應已對「相對人長期
    收取管理金，供信徒、地方民眾放置祖先牌位」一事知悉甚
    詳，則其對系爭牌位後續移置作業之耗時、費力，亦應當有
    所預見，不得僅因承受系爭執行標的權利人之名義，即逕要
    求立即點交系爭執行標的之不動產。雖抗告人曾提出「如債
    務人未及於點交日前遷移者，請令囑債務人應於點交日起30
    日內自行領回及遷移、或通知其後代現世家屬處理。如逾期
    仍未遷移，或未能通知其後代現世家屬時，得於平面媒體公
    告處理辦法，相關費用應由債務人負擔」等處理方式供執行
    法院參考，然執行法院考量兼顧無辜系爭主牌位後代子孫之
    權益保障，並提供其等完善周全之遷移協助，仍宜給予相對
    人相當時間，討論、協調、處理相關之點交事宜，而以系爭
    執行命令，准予債務人於100年11月24日前，將系爭拍賣標
    的點交予異議人，係屬公允適當。
四、綜上所述，執行法院斟酌全情後，認有強制執行法第10條第
    3項之特別情事，而有延展點交執行期日必要，並無不法，
    且屬適當。原法院認執行法院司法事務官於99年12月7日以9
    6年執字第36255號裁定處分駁回抗告人之聲明異議，結論乃
    屬可採，抗告人對前開裁定所為異議，並無理由，而駁回抗
    告人之異議，核無違誤。抗告意旨，仍執前詞，指摘原裁定
    不當，聲明廢棄，為無理由，應予駁回。
五、據上論結，本件抗告為無理由，依強制執行法第30條之l、
    民事訴訟法第495條之l第l項、第449條第l項、第95條、第
    78條，裁定如主文。
中    華    民    國   100    年    5     月    26    日
                民事第七庭    審判長法  官  饒鴻鵬
                                    法  官  李平勳
                                    法  官  張瑞蘭
以上正本係照原本作成。
再為抗告應以適用法規顯有錯誤為理由。
如提起再抗告者應於裁定送達後10日內向本院提出抗告理由狀（
須按照他造人數附具繕本）並繳納抗告裁判費新臺幣1,000元，
同時委任律師或具有律師資格之關係人為代理人。
                                    書記官  康孝慈
中    華    民    國   100    年    5     月    26    日
                                                      Ａ